臺灣臺南地方法院民事判決　　　　　　　 100年度訴字第22號
原　　　告　陳林梅蘭
訴訟代理人　張文嘉律師
被　　　告　陳憲政
　　　　　　陳明旺
共　　　同
訴訟代理人　賴鴻鳴律師
　　　　　　粘怡華律師
　　　　　　蘇文斌律師
　　　　　　黃俊達律師
上　一　人
複 代理 人　王進輝律師
上列當事人間請求遷讓房屋事件，經本院於100年7月21日言詞辯
論終結，本院判決如下：
    主      文
被告陳憲政應將如附表所示房屋之二樓、三樓及頂樓騰空遷讓交
還原告。
被告陳明旺應將如附表所示房屋之三樓及頂樓騰空遷讓交還原告
。
訴訟費用由被告負擔。
本判決於原告以新臺幣伍拾柒萬玖仟捌佰貳拾貳元供擔保後，得
假執行。但本判決第一項被告陳憲政如以新臺幣壹佰柒拾萬玖
仟肆佰陸拾陸元、本判決第二項被告陳明旺如以新臺幣壹佰萬貳
仟玖佰拾元，分別為原告預供擔保，得免為假執行。
    事實及理由
一、按訴狀送達後，原告不得將原訴變更或追加他訴，但擴張或
    縮減應受判決事項之聲明者，不在此限，民事訴訟法第255
    條第1項第3款定有明文。查本件原告起訴時聲明第1項原為
    被告陳憲政及被告陳明旺應自如附表所示房屋遷出，將如附
    表所示之房屋交還原告；嗣於民國100年7月21日將其上開訴
    之聲明變更為如主文第1項、第2項所示，核屬減縮應受判決
    事項之聲明，與上開規定相符，應予准許。
二、原告起訴主張：如附表所示之房屋（包含如附圖所示未保存
    登記部分，下稱系爭房屋）原為被告陳憲政所有，惟於99年
    間為陳憲政之債權人臺灣土地銀行股份有限公司聲請本院查
    封拍賣，並於99年11月16日由原告拍定，本院則於99年11月
    24日將系爭不動產之權利移轉證書發與原告。然被告陳憲政
    迄今仍占用系爭房屋之2樓至頂樓，被告陳明旺則以其與被
    告陳憲政於77年間就系爭房屋之3樓及頂樓即存有不定期租
    賃關係為由，屢經原告催促均拒不搬遷。惟觀之被告陳明旺
    所提之租賃契約書，均為電腦打字、列印，顯與76年間少有
    以電腦打字之合約書之常情不符，且其上所載被告陳明旺之
    地址「台南縣鹽水鎮○○路632巷1弄9號」（縣市合併後，
    為臺南市○○區○○路632巷1弄9號）係於88年10月25日始
    編定之門牌號碼，顯見該租賃契約係臨訟偽造，被告間並無
    租賃關係存在。是被告陳憲政、陳明旺分別無權占用系爭房
    屋之2樓至頂樓、3樓至頂樓迄今，爰依民法第767條請求被
    告遷讓交還系爭房屋予原告。並聲明：(一)被告陳憲政應將如
    附表所示房屋之2樓、3樓及頂樓騰空遷讓交還原告。(二)被告
    陳明旺應將如附表所示房屋之3樓及頂樓騰空遷讓交還原告
    。(三)願供擔保請准宣告假執行。
三、被告陳憲政則以：其占用系爭房屋部分，係因生意失敗，無
    力搬遷，並無合法占有之權源等語置辯。被告陳明旺則以：
    其與被告陳憲政76年6月1日簽訂房屋土地租賃契約書（下稱
    系爭租賃契約書），承租系爭房屋之3樓及頂樓，每月租金
    為新臺幣（下同）3,000元，租賃期間自76年6月1日起至77
    年5月31日止，前開租期屆滿後，雖未續訂租約，然被告陳
    明旺仍繼續使用系爭房屋之3樓及頂樓，依民法第451條已與
    被告陳憲政成立不定期租賃契約，故依修正前民法第425條
    規定，該不定期租賃關係於原告買受系爭房屋後，對原告仍
    繼續存在，原告不得主張被告陳明旺為無權占用等語置辯。
    並均聲明：(一)原告之訴及假執行之聲請均駁回。(二)如受不利
    之判決，請准供擔保免為假執行。
四、兩造爭執及不爭執事項：
  (一)不爭執事項：
  1.系爭房屋為4層樓房屋（包含未保存登記建物部分，該未保
    存登記部分如附圖所示），自99年11月24日起即為原告所有
    。
  2.系爭房屋2樓由被告陳憲政占有使用中，3樓至頂樓由被告陳
    憲政與被告陳明旺共同占有使用中。
  (二)爭執事項：被告陳明旺是否有向被告陳憲政承租系爭房屋3
    樓及頂樓？被告對於系爭房屋，是否為無權占用？原告請求
    被告陳憲政、陳明旺分別遷讓系爭房屋之2樓至頂樓、3樓及
    頂樓有無理由？
五、得心證之理由：
  (一)按所有人對於無權占有或侵奪其所有物者，得請求返還之，
    民法第767條前段定有明文。次按當事人主張於己有利之事
    實者，就其事實有舉證之責任，民事訴訟法第277條前段定
    有明文。以無權占有為原因，請求返還所有物之訴，被告對
    原告就其物有所有權存在之事實無爭執，而僅以非無權占有
    為抗辯者，原告於被告無權占有之事實，無舉證責任。被告
    應就其取得占有，係有正當權源之事實證明之。如不能證明
    ，則應認原告之請求為有理由（最高法院72年度台上字第15
    52號判決參照）。又私文書應由舉證人證其真正。但他造於
    其真正無爭執者，不在此限，民事訴訟法第357條定有明文
    。經查，兩造對原告係系爭房屋之所有權人，及被告陳憲政
    占用系爭房屋2樓、並與被告陳明旺共同占有系爭房屋之3樓
    至頂樓乙節並不爭執（如上開不爭執事項所載），被告陳明
    旺僅以其係基於與被告陳憲政間之租賃關係占有系爭房屋，
    並非無權占用等語置辯，則依上開說明，自應由被告陳明旺
    就其有權占有系爭房屋之3樓至頂樓乙節負舉證責任。
  (二)被告陳明旺與被告陳憲政間就系爭房屋確有租賃關係乙節，
    固據其提出系爭租賃契約書影本1份為證，然該租賃契約書
    係被告陳憲政、陳明旺製作之私文書，原告已否認該租賃契
    約書之真正，被告並未提出該租賃契約書之原本供本院核對
    ，該文書之真正，已非無疑。又臺南縣鹽水鎮○○路632巷1
    弄9號之門牌號碼，係於88年10月25日始為戶政機關初編定
    ，重新編定前之門牌號碼為台南縣鹽水鎮岸內里松子腳462
    號乙節，有本院依職權調取之村里門牌異動紀錄資料、被告
    陳明旺遷徙資料查詢結果各1紙附卷可佐（見本院卷第54、
    89 頁）。惟系爭租賃契約書所載之簽訂日期為76年6月1日
    ，然契約書末端「承租人欄」被告陳明旺之住址卻為於88年
    間始編定之「台南縣鹽水和平路632巷1弄9號」。再佐以該
    租賃契約書之書寫形式，係自左而右、由上往下橫式打字列
    印，與76年間一般書寫習慣係直式由上往下、由右至左之方
    式迥異，亦與當時電腦打字列印尚未普遍之情況不符，且被
    告陳憲政亦自承70幾年間沒有電腦等語（見本院卷第76頁）
    ，足認系爭租賃契約書應非真正，而不足採為對被告陳明旺
    有利之證據。被告雖辯稱系爭租賃契約書係事後補作云云，
    惟依被告所述，渠等間自77年6月1日起即存有不定期租賃關
    係，如渠等於88年後有簽訂租賃契約書之必要，則該租賃契
    約書自應明訂簽約當時被告間就系爭房屋所為不定期租賃契
    約之相關權利義務，豈有特地就十餘年前已因屆期而消滅之
    定期租賃關係書立字據之必要，是被告上揭所辯，顯與常情
    相悖，亦非可採。
  (三)又被告陳明旺並無固定職業、收入乙節，業據被告陳明旺自
    承在卷，並有被告陳明旺98年度財產所得調件明細表、74年
    迄今勞健保資料附卷可稽（見本院卷第55-58、74頁），應
    堪認定，是被告陳明旺雖辯稱其係因幫他人做工或做生意，
    始向被告陳憲政承租系爭房屋云云，在其並無固定工作及職
    業之情況下，實難認其有因工作而需居住於臺南市六甲區之
    必要。況一般社會上，在已有房屋可供居住之情況下，仍有
    因工作而需另承租他屋居住之必要，多係因工作地與己身所
    有之房屋距離甚遠而不易往返，故有支出租金以另覓住所之
    必要。惟觀之被告陳明旺自承門牌號碼為臺南市○○區○○
    路632巷1弄9號之房屋為其妻所有，系爭房屋及前開位於鹽
    水區之房屋其均有居住，有時候來六甲區住，鹽水區至六甲
    區僅需半小時等語（見本院卷第74-75頁），既然臺南市六
    甲區與鹽水區間車程僅約半小時，客觀上當無不易往返之情
    ，而被告陳明旺於距離系爭房屋不遠之臺南市鹽水區尚有其
    妻所有之房屋可供居住，且其並無固定職業之情況下，何有
    於長達數十年之期間，另負擔租金之支出而承租系爭房屋之
    必要，其上開所辯顯與常情不符，益徵其辯稱確有承租系爭
    房屋云云，尚非可採。至被告陳憲政雖亦稱被告陳明旺確有
    向其承租系爭房屋，並有支付租金云云，惟觀之其所自陳與
    原告前有糾紛，故不願遷讓系爭房屋等語（見本院卷74頁背
    面），再參酌其與被告陳明旺共同簽立並非真正之系爭租賃
    契約書等情，被告陳憲政上開所述，顯屬迴護被告陳明旺之
    語，不足採為對被告陳明旺有利之認定。是在被告陳明旺未
    提出其他積極證據證明之情況下，尚無從認定其與被告陳憲
    政就系爭房屋之3樓至頂樓確有租賃關係存在。而被告陳明
    旺與被告陳憲政間既無不定期租賃契約存在，自無民法第
    425 條規定買賣不破租賃原則之適用，是原告並不承受被告
    間之不定期租賃契約，而不受被告間之不定期租賃契約之拘
    束，是原告主張被告陳明旺占用系爭房屋3樓至頂樓，係屬
    無權占有，應屬有據。
  (四)又被告陳憲政雖辯稱係因生意失敗，而無力自系爭房屋搬遷
    云云，惟被告陳憲政自原告取得系爭房屋所有權之日起已非
    系爭房屋之所有權人，自無繼續占用系爭房屋之權利，其已
    自承其並無再繼續占用系爭房屋之權（見本院卷第71頁），
    而其於原告取得系爭房屋之所有權後，是否有資力另覓他處
    居住，與是否應遷讓系爭房屋，並無關連，尚不足執為拒絕
    遷讓系爭房屋之正當理由。是被告陳憲政於喪失系爭房屋之
    所有權後，仍持續占用系爭房屋之2樓，並與被告陳明旺共
    同占用系爭房屋3樓至頂樓，自屬無權占用。
  (五)承上，被告陳明旺既未能舉證證明其與被告陳憲政就系爭房
    屋之3樓至頂樓確有租賃關係，則其自無從援引修正前民法
    第425條主張其對原告有租賃關係存在而得占用系爭房屋之3
    樓及頂樓。而被告陳憲政並無任何得占用系爭房屋之權利。
    是原告主張被告陳憲政、陳明旺分別無權占用系爭房屋之2
    樓至頂樓、3樓及頂樓，而侵害原告對系爭房屋之所有權等
    情，即堪採信。從而，原告依民法第767條前段規定，請求
    被告陳憲政、陳明旺分別遷讓騰空系爭房屋2樓至頂樓、3樓
    及頂樓，並將所占用系爭房屋部分返還原告，為有理由，應
    予准許。
六、本件判決基礎已臻明確，本院依職權調取之本院99年度司執
    字第27785號強制執行卷、98年度執全字第338、836號卷、9
    8年度司執全字第968號卷、98年度執全助字第59、94、124
    號卷，因均屬系爭房屋為被告陳憲政之債權人聲請假處分、
    查封及由原告拍定取得所有權之相關資料，而系爭房屋包含
    未保存登記部分均為原告於本院99年度司執字第27785號強
    制執行程序中拍定，而取得所有權，既為兩造所不爭執，經
    本院斟酌後，認與判決結果不生影響，無一一論述之必要，
    併予敘明。
七、又兩造陳明願供擔保，聲請宣告假執行及免為假執行，核均
    無不合，爰酌定如主文第4項所示之相當擔保金額，分別准
    許之。
八、據上論結，本件原告之訴為有理由，依民事訴訟法第78條、
    第85條第1項、第390條第2項、第392條第2項，判決如主文
    。
中    華    民    國   100    年    7     月    29    日
                  民事第一庭  審判長法  官  高榮宏
                                    法  官  張玉萱
                                    法  官  李音儀
右為正本係照原本作成
如對本判決上訴，須於判決送達後二十日內向本院提出上訴狀。
如委任律師提起上訴者，應一併繳納上訴審裁判費。
中    華    民    國   100    年    7     月    29    日
                                    書記官  莊淑雅
┌───────────────────────────────────────┐
│附表                                                                          │
├─┬─┬─────┬───┬────────────────────┬────┤
│編│建│          │建築式│      建物面積（平方公尺）              │  權利  │
│  │  │基地坐落  │樣主要├──────────────┬─────┤        │
│  │  │--------  │建築材│  樓     層     面     積   │附屬建物主│        │
│  │  │建物門牌  │料及房│                            │要建築材料│        │
│號│號│          │屋層數│  合                   計   │及用途    │  範圍  │
├─┼─┼─────┼───┼──────────────┼─────┼────┤
│01│78│臺南市六甲│住家用│第一層樓：50.44             │陽台16.34 │ 全  部 │
│  │  │區○○段55│、鋼筋│第二層樓：71.75             │          │        │
│  │  │2地號     │混凝土│第三層樓：71.75             │          │        │
│  │  │--------- │造3層 │騎    樓：20.96             │          │        │
│  │  │臺南市六甲│樓房  │合計：214.9                 │          │        │
│  │  │區六甲里中│      │--------------------------- │          │        │
│  │  │山路8號   │      │另含未保存登記部分如附圖所示│          │        │
└─┴─┴─────┴───┴──────────────┴─────┴────┘